最高法院刑事判決　　　　　　九十六年度台上字第四七三七號
上　訴　人　台灣高等法院檢察署檢察官
被　　　告　甲○○（原名楊顯晉）
上列上訴人因被告妨害自由案件，不服台灣高等法院中華民國九
十五年十一月十六日第二審更審判決（九十五年度上更(二)字第六
０一號，起訴案號：台灣台北地方法院檢察署八十九年度偵字第
一二０六、一二０七號），提起上訴，本院判決如下：
    主  文
上訴駁回。
    理  由
按刑事訴訟法第三百七十七條規定，上訴於第三審法院，非以判
決違背法令為理由，不得為之。是提起第三審上訴，應以原判決
違背法令為理由，係屬法定要件。如果上訴理由書狀並未依據卷
內訴訟資料，具體指摘原判決不適用何種法則或如何適用不當，
或所指摘原判決違法情事，顯與法律規定得為第三審上訴理由之
違法情形，不相適合時，均應認其上訴為違背法律上之程式，予
以駁回。本件原判決以檢察官公訴意旨略稱：被告楊顯晉與李茂
裕、張登貴在台北市○○○路一０三號一樓處，共同籌組「上品
行」地下錢莊，借貸金錢予需款孔急之人。並均夥同黃建富、吳
鳳宗及蘇振淋等人，共同於借款人無法償還債務時，從事暴力討
債工作，以取得與原本顯不相當之重利，並皆以之為常業（按原
審判處李茂裕重利、妨害自由，張登貴重利，吳鳳宗、蘇振淋妨
害自由等罪，被告被訴常業重利部分無罪，黃建富被訴常業重利
、妨害自由部分無罪，均經確定）。綽號「茶壺」之男子林銘賢
因急需現金周轉，於民國八十八年十一月初向上開地下錢莊借貸
新台幣（下同）三十六萬九千元，並約定需支付與原本顯不相當
、月息三十分之重利。林銘賢繳交利息六月後，即無力續行繳交
，李茂裕竟恐嚇稱：「若不還錢就必須死。」、「小心你家人會
發生意外。」云云（被告被訴恐嚇部分經原審判決無罪確定），
使林銘賢因而心生畏懼，乃於同年十二月十一日九時許，偕同同
樣亦積欠該地下錢莊債務而無法償還之張登貴，思搭機先至澳門
並轉至大陸地區藏匿。為被告及前述經營地下錢莊等人知悉後，
基於共同妨害自由之概括犯意聯絡，於同日十二時許，由李茂裕
、黃建富及另一姓名、年籍不詳、綽號「阿亮」之成年男子，於
林銘賢、張登貴經由澳門「拱北關口」欲進入大陸地區時，前往
該處攔獲，剝奪二人前往大陸地區之行動自由，並旋即強押二人
搭乘當日十七時之班機回台。回台後即駕車押送到達前開地下錢
莊，迅即交由蘇振淋及綽號「阿明」之姓名、年籍不詳成年男子
，押至台北市○○街一七號四樓林銘賢租用之房屋內，加以拘禁
達一星期之久，由李茂裕、吳鳳宗、蘇振淋及該綽號「阿明」者
輪流看管，蘇振淋更將二人之護照及台胞證扣押，以達剝奪二人
行動自由之目的。迄同月十八日，二人始趁隙逃脫，並四處投宿
賓館躲避，計遭剝奪行動自由歷時約八日。俟十二月二十四日十
三時許，林銘賢及張登貴搭乘友人駕駛之計程車外出時，遭首揭
地下錢莊等人知悉行蹤，乃基於同前之剝奪他人行動自由之概括
犯意聯絡，由李茂裕、吳鳳宗、被告以及綽號「阿興」之姓名、
年籍不詳成年男子駕車前往攔阻，並於該計程車駛經台北市○○
路及泉州街口時攔獲，再度強押二人至所設地下錢莊處。又因不
滿二人逃跑，復基於普通傷害之犯意聯絡，由李茂裕以拳頭毆打
林銘賢身體各處、吳鳳宗以行動電話敲擊林銘賢之腦部，使林銘
賢受有後腦部裂傷出血之傷害（被告被訴傷害部分經原審判決公
訴不受理確定）；李茂裕並以電話通知黃建富、被告及約七、八
名姓名、年籍不詳之成年男子，到場圍毆張登貴，使之受有眼部
及左後背側瘀血之傷害（此部分未經告訴）。且事後未將二人送
醫救治，即於同日二十一時許，將二人押往李茂裕位於台北縣板
橋市○○路○段一八二巷三弄八九號二十樓之住所，並於二人客
房休息之際，與綽號「龍江」之姓名、年籍不詳成年男子，共同
以將二人分別以手銬銬於床沿之方式，私行拘禁剝奪行動之自由
，至翌日始將手銬解開；其後由李茂裕押同二人上下班，並強使
林銘賢向家人要求準備房屋所有權狀、印鑑證明及本票等，交付
該地下錢莊以擔保所積欠債務。迄同月三十一日二時四十五分許
，於吳鳳宗押送林銘賢返回位於台北市○○街三七巷一號三樓住
家，索取上開物件並索債時，經林銘賢之父林福興私下詢問林銘
賢得知上情後，乃報警當場查獲，而林銘賢此次遭剝奪行動自由
共計約六日。警方復旋帶同吳鳳宗至台北縣永和市○○○路○段
一二四號處，查獲準備於取得上開物件後，共同處理債務之李茂
裕、黃建富、蘇振淋，以及自外返回之被告、張登貴，並自被告
所騎乘機車內扣得吳俊明之借貸契約書、記帳單、客戶名單各一
份。因認被告所為係犯刑法第三百零二條第一項剝奪他人行動自
由罪嫌云云。惟經審理結果，認為不能證明被告此部分犯罪，乃
撤銷第一審論處被告共同以非法方法剝奪人之行動自由罪刑部分
之判決，改判諭知被告無罪。已詳敘明其理由，從形式上觀察，
原判決並無違背法令之情形存在。檢察官上訴意旨略稱：據同案
被告李茂裕於警詢中供稱：在台北市○○○路、南昌街附近發現
林銘賢、張登貴行蹤後，伊與楊顯晉、吳鳳宗及綽號「阿興」成
年男子，駕自小客車從上午十一時左右在該處等候，直到下午三
時左右見到他們要搭車離去，我們四人就立即下車欄下他們，將
二人押往車行。於檢察官偵查中亦自承：伊與吳鳳宗、楊顯晉將
張、林二人攔獲後確實有妨害自由等語。被告於警詢時供稱：伊
與李茂裕、吳鳳宗及綽號「阿興」駕車前往羅斯福路、南昌路口
等候，嗣見到張、林二人要搭車離去之際，即上前攔阻將張登貴
帶上車等語，與告訴人林銘賢指訴被害情節相符。又告訴人林銘
賢指訴前後雖有不一致，惟對於被告部分，僅稱不認識楊顯晉，
並非楊顯晉無參與妨害自由。原審採認告訴人林銘賢於原審證稱
：除了楊顯晉沒有看過外，其他的人我都看過云云，而為被告有
利認定之憑據，違背採證法則，與卷證資料亦有不符。被告雖辯
稱其警詢中係供述李茂裕「帶」著林銘賢另坐一部計程車，並非
「押」著林銘賢，警詢筆錄記載錯誤云云。然查林銘賢、張登貴
尚且趁隙逃離台北市○○街之處所，又豈會於台北市○○路、羅
斯福路口為李茂裕等人攔下後，在未經施以任何違背林、張二人
意願之手段下，即自願隨同前往「上品行」，甚至前去李茂裕之
住所，是被告等四人聯合行動，以威嚇姿勢施壓而達押人效果，
已無疑義。被告雖又辯稱不認識告訴人林銘賢等語，核與告訴人
林銘賢供證相符，而與本件林銘賢與李茂裕間之債務糾紛並無關
聯，然李茂裕於羅斯福路、南昌路口發現林、張二人行蹤時，仍
與被告在一起，顯示二人行動一致，被告又與李茂裕等三人共同
行動攔下被害人，以四人威嚇力量使被害人不敢妄動，違反彼等
意願而依指示上車，故被告就告訴人林銘賢遭剝奪行動自由部分
，仍有參與威嚇，應負共犯之責。可見原審認定林銘賢與李茂裕
之債務糾紛與被告無關，被告應無參與強押林銘賢逼債行為之必
要，與卷證資料亦有不符等語。經查：按證據之取捨及證據證明
力如何，均屬事實審法院得自由裁量、判斷之職權，苟其此項裁
量、判斷，並不悖乎通常一般之人日常生活經驗之定則或論理法
則，又於判決內論敘其何以作此判斷之心證理由者，即不得任意
指摘其為違法，據為提起第三審上訴之合法理由。而認定犯罪事
實所憑之證據，雖不以直接證據為限，間接證據亦包括在內；然
而無論直接或間接證據，其為訴訟上之證明，須於通常一般之人
均不致有所懷疑，而得確信其為真實之程度者，始得據為有罪之
認定，倘其證明尚未達到此一程度，而有合理之懷疑存在時，事
實審法院復已就其心證上理由予以闡述，敘明其如何無從為有罪
之確信，因而為無罪之判決，尚不得任意指為違法。本件原判決
已敘明，經查：被告與張登貴間確因張登貴以李茂裕太太何淑貞
之名義開立之票據向被告借款之情，迭據被告及張登貴、李茂裕
於偵、審中供述在卷，復提出經張登貴背書之相關票據影本附卷
，足認被告所稱與張登貴間有債務糾紛，尚非無據。被告一再否
認與被害人林銘賢，或吳鳳宗及綽號阿興等人相識，亦據林銘賢
於偵審中證述在卷，是被告與林銘賢間並無糾葛，且林銘賢平日
亦未見到被告在李茂裕之車行出入活動，被告非屬李茂裕等人集
團中之成員，則林銘賢與李茂裕間之債務糾紛與被告無關，堪認
被告應無參與強押林銘賢逼債行為之必要。被告供稱該日攔阻張
登貴等二人後，其就將張登貴帶上車，因人多李茂裕就押著林銘
賢另坐一部車前往李茂裕車行後，伊就馬上離開之情；與共同被
告吳鳳宗於偵查中、被害人林銘賢於警詢及第一審所證及張登貴
之證詞大致相符。原審綜合各情，認該日林銘賢係由李茂裕、吳
鳳宗及綽號「阿興」之男子等三人共同搭車帶回李茂裕經營之車
行，張登貴則係與被告單獨搭乘另一輛計程車返回李茂裕之車行
，且於單獨與張登貴交涉處理其二人間之債務後即行離去，並未
對林銘賢有何妨害自由之舉動，而被告僅單獨一人與張登貴搭乘
另一輛車，亦難逕認被告一人有何控制、妨害張登貴行動自由之
行為。警方查獲本案之日，被告原本並不在李茂裕經營之車行之
內，係因李茂裕經警要求其聯繫被告後始騎乘機車到場說明之情
，已據林銘賢於警詢時述明在卷，且其於原審證稱：（辯護人問
：在場被告哪些人是你在整個事件發生過程中所看過的？）除了
楊顯晉沒有看過外，其他的人我都看過等語。是難認被告與李茂
裕等人有何妨害張登貴、林銘賢二人自由之犯意聯絡等情。經核
與證據法則並無違背。原判決綜合各種相關證據，認檢察官所訴
各節尚不足以證明被告此部分犯行，就案內有關證據，本於調查
所得心證，分別定其取捨而為事實上之判斷，均已於理由內詳加
說明。並無上訴意旨所指之違背法令。其餘上訴意旨，無非係對
事實審法院採證認事之職權行使及原審已調查、理由已說明之事
項，再為事實上之爭執，亦非適法之上訴第三審理由。衡以上述
說明，應認其上訴為違背法律上之程式，予以駁回。
據上論結，應依刑事訴訟法第三百九十五條前段，判決如主文。
中　　華　　民　　國　九十六　年　　八　　月  三十一  日
                      最高法院刑事第九庭
                          審判長法官  洪　清　江
                                法官  石　木　欽
                                法官  李　伯　道
                                法官  韓　金　秀
                                法官  陳　晴　教
      本件正本證明與原本無異
                                      書  記  官
中　　華　　民　　國　九十六　年　　九　　月　 十四　 日
                                                    ｍ
